【裁判字號】    92,上訴,2251
【裁判日期】    921014
【裁判案由】    誣告等
【裁判全文】
臺灣高等法院刑事判決                          九十二年度上訴字第二二五一號
    上  訴  人  臺灣臺北地方法院檢察署檢察官
    被      告  丙○○○
右上訴人因被告誣告等案件，不服臺灣臺北地方法院九十一年度訴字第五七三號，中
華民國九十二年五月二十九日第一審判決（聲請簡易處刑案號：臺灣臺北地方法院檢
察署九十一年度偵字第九五五號、第三七八七號、第三七九一號，併案案號：同署九
十一年度偵字第一二０一六號、九十二年度偵字第一０二五九號），提起上訴，本院
判決如左：
    主  文
原判決關於竊占部分撤銷。
丙○○○意圖為自己不法之利益，而竊占他人之不動產，處有期徒刑肆月，如易科罰
金，以參佰元折算壹日。
其他上訴駁回。
    事      實
一、丙○○○明知臺北縣新店市○○段五二０、文山段七三七、文山段七六一（甲○○所有）、廣明段五一八（陳高碧霞所有）、廣明段五二一（國園社區所有）、
    廣明段五一九、文山段七三五、文山段七三六（國有財產局所有）地號等之土地
    ，並非其所有，竟意圖為自己之不法利益，自民國九十年九月十四日起不法占用
    ，並在其上整地及擅自搭建房屋使用，竊占面積共一四一．七五平方公尺（竊占
    各地號個別之面積、位置詳如附件土地複丈成果圖代號B、C、D、E、F、G、H、I
    、J部分所示，其上門牌為新店市○○路○段一０五巷十弄五號）。嗣經甲○○
    發覺後，於九十年九月二十五日委託律師發函請求返還，及國園社區總幹事乙○○多次至現場勸說制止，丙○○○均置之不理，仍執意將坐落在前述等土地上之
    房屋繼續整建完工供己住用。
二、案經甲○○訴由臺北縣政府警察局新店分局報請臺灣臺北地方法院檢察署檢察官
    偵查聲請簡易判決處刑暨移送併案審理，經原法院刑事庭認不宜簡易判決處刑，
    而改依通常程序審理。
    理      由
壹、撤銷改判部分：
一、訊據被告固坦承其所整地搭建之房屋係坐落在右揭各筆土地之事實，惟矢口否認
    有何竊占犯行，辯稱：我買這房子是被賀霞所騙，買時我知道買房子沒有土地，
    但賀霞告訴我沒有問題，補償費也被賀霞領走了，且賀霞與甲○○也沒有打合約
    ，是到法院我才知道，且所搭建之房屋係以原有舊屋加以修繕而已，現在我蓋沒
    有超過原來的範圍，事後亦有意向甲○○購買所佔用範圍之土地云云。
二、經查：
（一）被告原址舊屋固係向賀霞購得，惟其明知並無該建物坐落土地之所有權，亦無
      任何使用基地之合法權源，業據被告於審理時供認在卷，且自卷附之前開各地
      號土地謄本均未見有被告權利之記載可稽，此有台灣台北地方法院民事庭九十
      年度訴字第五七一一號民事判決附卷可參。
（二）被告將該原有舊屋、除北側坐落五二一地號部分外、絕大部分均予拆除後，經
      整地重建地基後再以鋼筋、Ｈ型鋼、水泥等建材重行搭建之情節，有施工始末
      之照片二十一幀可憑（偵字第九五五號卷第十二、十三頁、第一二○一六號卷
      第十八頁至二十頁、台灣台北地方法院民事庭九十年度訴字第五七一一號民事
      第一審卷宗第九頁至第十四頁），又其搭蓋之建物確實坐落在前揭各地號土地
      之上，亦據原審於九十一年七月十日、九十二年四月四日，二度會同臺北縣新
      店地政事務所同往現場履勘，有勘驗筆錄、現場照片及臺北縣新店地政事務所
      九十一年十一月二十九日北縣店地資字第○九一○○一八二六二號函附之土地
      複丈成果圖（如附件）附卷足憑。
（三）被告於前揭工事進行中，告訴人甲○○曾委託律師發函告知，國園社區之總幹
      事乙○○亦曾前往工地勸阻等節，已據證人林玉萍、乙○○於原審證述在卷，
      被告亦所是認，惟其猶不予置理而執意搭蓋房屋完工供己住用，益徵其為自己
      不法利益之意圖甚明。至被告另以有意向甲○○購入所佔土地云云置辯，惟事
      發多時，迄未見有積極作為，更無任何初步共識達成，縱然屬實，亦無解於其
      竊占犯行之成立，顯不足為有利被告之認定。
    綜上所述，被告確有竊占系爭土地之主觀犯意與客觀犯行，所辯各節，顯係事後
    圖卸飾詞，殊無可採，罪證明確，犯行洵堪認定。
三、核被告所為，係犯刑法第三百二十條第二項之竊占罪。被告竊占臺北縣新店市○○段七三七、文山段七六一（甲○○所有）、廣明段五一八（陳高碧霞所有）、
    廣明段五二一（國園社區所有）、廣明段五一九、文山段七三五、文山段七三六
    （國有財產局所有）地號之土地部分，固未載於檢察官聲請簡易判決處刑書，惟
    檢察官已於原審到庭陳述擴張此等地號部分之起訴犯罪事實，並詳載於論告書，
    法院自應併予審理。被告之竊占行為侵害甲○○等人之財產法益，係一行為而觸
    犯數罪名，為想像競合犯，依刑法第五十五條規定，應從一重論處竊占罪。
四、原審以被告罪證明確，據以論罪科刑，固非無見。惟查：原判決疏未認定被告竊
    占之面積，亦無附土地複丈成果圖表明其位置，事實欄之記載方式致人誤認被告
    係竊占上開地號之全部土地，自有未當；復漏引刑法第五十五條條文。檢察官上
    訴認原判決此部分量刑過輕，固無理由，惟原判決既有上開可議之處，即屬無可
    維持，應由本院予以撤銷改判。爰審酌被告為便於自己居住，不顧他人財產權益
    ，所生之損害，及犯罪後之態度等一切情狀，量處如主文所示之刑，並諭知易科
    罰金之折算標準，以資懲儆。
貳、上訴駁回部分：
一、公訴意旨另以：被告丙○○○因右述竊占他人土地行為，遭國園社區總幹事即告
    訴人乙○○向臺北縣新店市公所檢舉而懷恨在心，竟意圖使乙○○及劉閔禮受刑
    事追訴，於九十年九月八日下午二時許，前往臺北縣政府警察局新店分局碧潭派
    出所，向該所警員提出告訴，指稱：「劉閔禮唆使乙○○，於九十年九月六日晚
    上十時許，在位於臺北縣新店市○○路○段國園社區之停車場內，以『不得整修
    所購買的房子，否則要踹死你』之語，對其恐嚇，致其心生畏懼」等情，誣指乙○○及劉閔禮涉犯恐嚇罪，嗣經臺灣臺北地方法院檢察署檢察官以九十年度偵字
    第二二六二四號偵查終結為不起訴處分確定在案，因認被告丙○○○涉有刑法第
    一百六十九條第一項之誣告罪嫌。
二、按犯罪事實應依證據認定之，無證據不得推定其犯罪事實，為刑事訴訟法第一百
    五十四條所明定。又告訴人所訴事實，不能證明其係實在，對於被訴人為不起訴
    處分確定者，是否構成誣告罪，尚應就其有無虛構誣告之故意以為斷，並非當然
    可以誣告罪相繩；誣告罪之成立，須其申告內容完全出於憑空捏造，若所告尚非
    全然無因，祇因缺乏積極證明致被誣告人不受訴追處罰者，尚難遽以誣告論斷；
    誣告罪之成立，以意圖他人受刑事處分虛構事實而向該管公務員申告為其要件，
    故其所訴事實，雖不能證明係屬實在，而在積極方面尚無證據證明其確係故意虛
    構者，仍不能遽以誣告罪論處，最高法院五十九年臺上字第五八一號、四十三年
    臺上字第二五一號、四十六年臺上字第九二七號分別著有判例可資參照。
三、本件公訴意旨認被告丙○○○涉有誣告罪嫌，無非係以被告前申告乙○○、劉閔
    禮恐嚇案件，業經臺灣臺北地方法院檢察署檢察官偵查終結，認犯罪嫌疑不足而
    為不起訴處分確定在案等情為據。
四、訊之被告則始終堅詞否認有誣告犯行，辯稱：我向賀霞買了前述舊房子後，因為
    國園社區就在該房子旁邊坡坎的上方，屋旁還有一棵樹，為此劉閔禮就請乙○○
    來騷擾我，他們確實有恐嚇我，不是勸我，我去警察局報案，沒有誣告等語。
五、經查：
（一）經調閱臺灣臺北地方法院檢察署九十年度偵字第二二六二四號乙○○、劉閔禮
      恐嚇一案偵查卷宗，其中告訴人乙○○於偵查時即供稱：九十年九月六日伊有
      在國園社區的停車場，是被告先罵他，他才回罵被告「你娘的‧‧‧」等語（
      偵字第二二六二四號卷第二十六頁），告訴人乙○○嗣於原審審理時亦陳稱：
      伊告訴被告土地有些是別人的，要等土地重測後合法才能再蓋，伊與被告有發
      生爭吵，被告有罵伊，伊也有回罵等語，又證人王國進於原審審理時亦結證稱
      ：伊去過被告住處二、三次，曾經在晚上到被告家時，聽到爭吵，好像是叫被
      告房子不能蓋在那裡，不然要對她怎麼樣，有罵髒話，且有說要放火，那說話
      的人是一個男子，就站在房子旁斜坡上，也有說要踹被告，伊當時認為這樣吵
      沒有用，故叫被告去向警方報案等語，是被告為搭建房屋確與相鄰之國園社區
      人員發生嚴重爭吵，其中多有惡言相向，被告乃一年近六十歲之婦人，聽聞此
      間之言語，致心生恐懼之情，要屬可信。
（二）告訴人乙○○確實基於國園社區之立場，為被告擅自搭建房屋佔用他人土地之
      事，多次出面勸阻，亦據告訴人陳明在卷，而劉閔禮當時確係擔任國園社區主
      任委員一節，亦經劉閔禮在警訊時供陳詳明（偵字第二二六二四號卷第四十三
      頁），且據劉閔禮在檢察官訊問時亦供陳：伊確實曾因土地之事與被告發生爭
      吵（偵字第二二六二四號卷第七頁），觀諸該案全卷，被告從未直指劉閔禮亦
      同在場出言恐嚇，是被告所稱乃因劉閔禮是國園社區主任委員身分之緣故，而
      推測劉閔禮亦有相涉，請求警方處理，要非全然無因，可知被告並無虛構事實
      ，其所為之告訴非無所據，至乙○○、劉閔禮之行為是否涉何刑責，自應由檢
      察官偵查認定，尚不足以此逕認被告即屬虛構事實誣告。
    綜上所述，足認被告所辯應非虛妄，是被告前所申告並非完全出於憑空捏造，事
    出虛偽，嗣雖經臺灣臺北地方法院檢察署檢察官以九十年度偵字第二二六二四號
    偵查終結，認乙○○、劉閔禮犯罪嫌疑不足而為不起訴處分確定在案，然揆諸前
    揭判例意旨，尚難遽認被告有何誣告故意，而逕論以誣告罪名。
六、原審以查無其他積極具體、確切之證據足資認定被告有誣告犯行，不能證明被告
    犯罪，諭知無罪之判決，核無不合。檢察官上訴為無理由，應予駁回。
據上論斷，應依刑事訴訟法第三百六十九條第一項前段、第三百六十八條、第三百六
十四條、第二百九十九條第一項前段，刑法第三百二十條第二項、第五十五條、第四
十一條第一項前段，罰金罰鍰提高標準條例第一條前段、第二條，判決如主文
本案經檢察官劉永清到庭執行職務。
中      華      民      國    九十二    年      十      月     十四     日
                              臺灣高等法院刑事第二十庭
                                  審判長法  官  葉  麗  霞
                                        法  官  鄧  振  球
                                        法  官  陳  晴  教
右正本證明與原本無異。
誣告部分如不服本判決，應於收受送達後十日內向本院提出上訴書狀，其未敘述上訴
之理由者並得於提起上訴後十日內向本院補提理由書（均須按他造當事人之人數附繕
本）。
竊占部分不得上訴
                                        書記官  郭  台  發
中      華      民      國    九十二    年      十      月     十七     日
附錄：本案論罪科刑法條全文
刑法第三百二十條：
意圖為自己或第三人不法之所有，而竊取他人之動產者，為竊盜罪，處五年以下有期
徒刑、拘役或五百元以下罰金。
意圖為自己或第三人不法之利益，而竊佔他人之不動產者，依前項之規定處斷。
前二項之未遂犯罰之。


司法院資訊處製作；財團法人民間司法改革基金會備份。
